臺灣臺中地方法院民事判決　96年度重訴字第188號
原　　　告　甲○○
訴訟代理人　廖健智律師
複　代理人　洪明立律師
被　　　告　丁○
　　　　　　丁○宗
上列 2人共同
訴訟代理人　蕭智元律師
被　　　告　乙○○　　住臺中縣外埔鄉○○村○○路462號
　　　　　　丙○○　　住臺中縣外埔鄉○○村○○路458號
當事人間履行分割協議事件，本院於民國96年10月23日言詞辯論
終結，判決如下：
    主    文
原告之訴駁回。
訴訟費用新臺幣捌萬柒仟零拾壹元由原告負擔。
    事實及理由
一、原告起訴主張：緣坐落臺中縣外埔鄉○○○○段9之4、9之
    37、10地號等3筆土地為原告與被告乙○○、丁○、丁○宗
    共有，同段9之12地號土地（以下就上述4筆土地，合併簡稱
    系爭土地）則為原告與被告丙○○、丁○、丁○宗共有。兩
    造曾於民國95年11月間協議分割系爭土地，經簽訂分割協議
    書後，申請臺中縣大甲地政事務所人員至現場測量並暫編新
    地號，兩造並同意依照附圖所示方案分割系爭土地。詎於同
    年12月間再申請同一地政事務所就系爭土地複丈時，被告丁○與丁○宗拒不配合出具相關文件，經多次協調不成後，聲
    請臺中縣外埔鄉調解委員會調解仍不成立，為此依據兩造間
    之分割協議，提起本件訴訟，並聲明：(一)被告應協同原告就
    系爭土地辦理分割，分割方法為：如附圖所示編號Ａ部分面
    積4,123平方公尺，登記予被告丁○、丁○宗共有，權利範
    圍各1/2；編號Ｂ部分面積4,124平方公尺登記予原告所有；
    編號Ｃ部分面積3,025平方公尺登記予被告乙○○所有；編
    號Ｄ部分面積1,097平方公尺登記予被告丙○○所有。(二)被
    告乙○○應給付原告新臺幣（下同）181,500元；被告丁○
    、丁○宗應各給付原告90,750元。
二、被告丁○、丁○宗對於系爭4筆土地中，9之4、9之37、10
    地號等3筆為其2人、原告與被告乙○○共有，9之12地號土
    地則為其2人、原告與被告丙○○共有，及兩造於95年11月
    20日曾簽訂分割協議書等情，並不爭執，惟抗辯：其2人並
    未同意以附圖所示之分割方案，分割系爭土地。蓋兩造於上
    述分割協議書中，僅達成農地及建地依各共有人持分比例分
    割為單獨所有，及其2人與被告乙○○應補貼金錢予原告之
    協議，並未具體約明分割方法，嗣後其2人亦未與原告及其
    他被告達成以附圖所示方案分割系爭土地之協議；再由附圖
    所示分割方案中，其2人就分得部分仍維持共有關係，與該
    分割協議書第1條約定：系爭土地應依各共有人持分分割為
    單獨所有者亦非相符，益徵附圖乃原告單方面所製作，其2
    人並未同意。又系爭4筆土地乃原告之父、其2人之祖父即訴
    外人何連枝之遺產，何連枝生前為避免身後子孫爭產，已將
    系爭土地分配予原告、被告乙○○與丁○、丁○宗2人之父
    何新鉤，兩造亦依該遺囑所分配之土地位置，使用系爭土地
    達數十年，惟因被告丁○與丁○宗2人分得之土地，有部分
    嗣後變更為建地，原告、被告乙○○與丙○○等人覬覦該建
    地價值較高，乃要求其2人應將建地與其等平均分配，其2人
    為親屬間之和諧，乃與系爭土地其餘共有人簽訂前述分割協
    議書，約定按持分比例分配，且為遵照何連枝遺囑中囑咐原
    告就系爭土地有3厘之優先權，乃於分割協議書第2條，約定
    其2人與被告乙○○應各自補償原告之金錢，惟兩造於簽訂
    該分割協議書當時，確實未就如何分割系爭土地達成具體協
    議，原告片面提出之附圖所示方案，分配予其2人部分，與
    其2人原本占有使用之土地位置相差甚多，其2人並不同意，
    則原告訴請其2人協同將系爭土地依附圖所示方法辦理分割
    登記，自非有據。又上述分割協議書第2條之金錢補償乃與
    原物分配之協議不可分離，兩造既未就系爭土地如何為原物
    分配達成共識，則該金錢補償協議亦不生效力，原告亦不得
    請求其2人為該項金錢補償等語，並聲明：駁回原告之訴。
三、以下事實為兩造所不爭執，核與原告提出之系爭土地登記謄
    本4份及分割協議書1份，與被告提出之何連枝遺囑節本1份
    （以上均為影本）相符，堪信為真實：
  (一)坐落臺中縣外埔鄉○○○○段9之4、9之37、10地號等3筆土
    地為原告與被告乙○○、丁○、丁○宗共有，同段9之12地
    號土地為原告與被告丙○○、丁○、丁○宗共有。
  (二)兩造曾於95年11月20日簽訂分割協議書1份。
  (三)何連枝為原告之父，被告丁○、丁○宗之祖父，其生前立有
    遺囑。
四、至原告主張：兩造在就系爭土地簽訂分割協議書後，已同意
    依附圖所示方法分割系爭土地等語，為被告丁○、丁○宗所
    否認，並以前揭情詞置辯，則本件應審究者，厥為：
  (一)兩造是否同意依附圖所示方式分割前開4筆土地？
  (二)上述分割協議書第2項所載被告乙○○、丁○、丁○宗應補
    貼原告之金額，究係因原告依其父親何連枝之遺囑中所囑，
    就上述4筆土地有三厘之優先權？或係兩造協議依附圖之方
    法分割該4筆土地後，因分得位置之價值有別，而以金錢補
    償？
    茲論述如下：
  (一)首按當事人主張有利於己之事實者，就其事實有舉證之責任
    ，民事訴訟法第277條前段定有明文；又共有物之分割，依
    民法第824條第1項規定，應依共有人協議之方法行之，即共
    有物之協議分割，須共有人全體同意分割方法，始生協議分
    割之效力（最高法院68年臺再字第44號判例意旨參照）。原
    告主張兩造對其與被告乙○○、丁○、丁○宗共有之地號9
    之4、9之37、10地號等3筆土地，及其與被告丙○○、丁○
    、丁○宗共有之9之12地號土地，已達成依附圖所示方法分
    割之協議一節，被告丁○與丁○宗既有爭執，則依前揭規定
    與判例意旨，應由原告就系爭4筆土地全體共有人均同意依
    附圖所示方法分割該等土地此項有利於己之事實，負舉證責
    任。經查：
  1.依兩造訂定之上述分割協議書前半部內容：「立分割協議書
    人就共有土地分割事宜，達成協議，條件如左：一、農地及
    建地依各共有人持分分割為單獨所有。二、乙○○補貼新臺
    幣181,500元予甲○○（按即原告）；丁○、丁○宗各貼新
    臺幣90,750元予甲○○（以下略）」觀之，兩造所達成之協
    議，僅系爭土地應就農地及建地依各共有人持分，分割為單
    獨所有，至於具體之分割方式，即各共有人分得之土地位置
    如何？該分割協議書中並未約定。況該分割協議書第1條乃
    約定：系爭土地應依各共有人持分，分割為單獨所有，惟附
    圖所示之分割方案中，被告丁○與丁○宗2人所分得部分仍
    然維持共有，與兩造依該分割協議書所達成上述協議內容並
    不相符，故無從僅憑該分割協議書之內容，遽以推論系爭土
    地之所有共有人，均已同意按照附圖所示之方法分割系爭土
    地。
  2.次查，證人即受兩造委託辦理系爭土地分割事宜之代書戊○○於本院96年9月18日言詞辯論期日到庭結證稱：上述分割
    協議書係伊依兩造所述、經兩造達成合意之分割條件所寫成
    ，立協定書人欄上兩造之簽名蓋章，係兩造親自所為，惟因
    兩造說要到現場實地分割，故該分割協議書上未記載各共有
    人應分得之土地位置。伊於兩造簽妥該分割協議書，並取得
    系爭土地之所有權狀、兩造之身份證影本與私章後，即向地
    政事務所送件，因係現場實地分割，故於送件時不用提供分
    割圖，嗣後地政事務所曾派員會同兩造所有當事人到場，伊
    當時亦在場，當時兩造曾就系爭土地應依附圖所示之方式分
    割一事，達成共識，地政事務所亦依照兩造協議結果繪製分
    割圖，後來因為被告丁○、丁○宗認為分割之結果與鬮分書
    有違背，對其2人不利，其2人因而不願繼續辦理協議分割事
    宜；被告丁○、丁○宗2人原本表示願就分得部分保持共有
    ，僅與原告分得土地分開即可，惟伊告知其2人：依照耕地
    分割辦法，若其2人就分得部分維持共有關係，日後將不得
    再分割為單獨所有，故其2人在至系爭土地現場實地分割後
    ，即表示要各自依持分單獨分得土地等語。惟被告丁○、丁○宗否認該證人證言之真實性，且觀諸前引分割協議書第1
    條內容可知，包括被告丁○與丁○宗在內之系爭土地全體共
    有人，在簽訂該分割協議書時，即已達成系爭土地應由各共
    有人依應有部分比例分割為單獨所有之共識，是被告丁○與
    丁○宗2人顯然於訂定該分割協議書時，即無在系爭土地經
    協議分割後，繼續就分得部分維持共有關係之意願，應無可
    能於其後至系爭土地現場實地分割時，卻表示欲依附圖所示
    分割方法，就其2人分得之土地保持共有，則證人戊○○證
    陳該2名被告在簽訂上開分割協議書前，原欲就分得部分保
    持共有，迨至前往系爭土地現場進行實地分割時，始改變意
    願，希望各自依應有部分比例取得單獨所有權，並同意依附
    圖所示方案分割系爭土地等語，與上述分割協議書內容顯有
    不符，則其證述附圖所示之分割方式，業經系爭土地之全體
    共有人即兩造達成一致共識等語，亦難採信。原告復未提出
    其他證據，證明兩造均同意依附圖所示之分割方法，分割系
    爭土地，揆諸前揭說明，原告就此項應由其負舉證責任之事
    實，應受不利之認定。
  (二)再查，兩造在訂定上述分割協議書之前，並未同意系爭土地
    應依附圖所示之分割方式予以分割一節，為兩造所不爭，則
    該分割協議書第2條關於被告乙○○應補貼181,500元予原告
    ，另被告丁○與丁○宗應各補貼97,500元予原告之約定，顯
    非如原告所主張，乃因兩造訂定該分割協議書，同意將系爭
    土地依附圖所示方法分割後，因各共有人分得土地之價值不
    同，故協議以金錢為補償。又依上述分割協議書第4條約定
    ：「上述金額之給付於共有物分別蓋印鑑章時給付」，而該
    分割協議書在該條約款前，僅有第2條係關於金錢給付之約
    定，則第4條所稱「上述金額」，自係指第2條之應由被告乙○○、丁○、丁○宗補貼原告之金錢。準此，被告乙○○、
    丁○與丁○宗依該分割協議書第2條對原告所負之金錢給付
    債務，係至兩造共有之系爭土地分割時，始屆至清償期，現
    系爭土地既仍未分割，上述3名被告尚無須依該條約款對原
    告為此項金錢給付，則原告本於上開分割協議書第2條約定
    ，分別請求被告乙○○給付181,500元，及被告丁○與丁○
    宗各給付97,500元，亦乏依據。原告此部分請求，依前述理
    由已屬不應准許，則被告丁○、丁○宗抗辯：上述分割協議
    書第2條約款，實係兩造遵照原告、被告乙○○之父及被告
    丁○與丁○宗2人之祖父何連枝之遺囑所囑咐：原告就系爭
    土地有3厘之優先權，所訂被告乙○○、丁○與丁○宗應補
    貼原告之金額等語，是否屬實，本院即無審究之必要，附此
    敘明。
五、綜上所述，原告提出之證據，尚不足以證明其所主張：系爭
    土地之全體共有人均已同意依附圖所示分割方法，分割系爭
    土地之事實，係屬真實，則其自應承受該項利己事實無法證
    明所生之不利益，則其訴請被告應協同其就系爭土地依附圖
    所示分割方法，辦理分割登記，自非有據。又被告乙○○、
    丁○與丁○宗依兩造簽訂之上述分割協議書第2條約定，固
    分別負有給付原告181,500元、97,500元及97,500元之義務
    ，然依同份分割協議書第4條約定，該3名被告所負此項金錢
    給付債務，乃於系爭土地經分割時始屆至清償期，原告於系
    爭土地尚為兩造共有、未經分割前，即訴請被告乙○○、丁○與丁○宗給付上述金額，亦屬無據。從而，原告提起本件
    訴訟，為無理由，應予駁回。
六、訴訟費用（即第一審裁判費87,031元）負擔之依據：民事訴
    訟法第78條。
中　　華　　民　　國　　96　　年　　11　　月　　20　　日
                  民事第二庭    法  官  鍾啟煒
正本係照原本作成。
如對本判決上訴，須於判決送達後20日內向本院提出上訴狀。
中　　華　　民　　國　　96　　年　　11　　月　　20　　日
                                書記官
